【裁判字號】    95,聲判,18
【裁判日期】    950831
【裁判案由】    聲請交付審判
【裁判全文】
臺灣彰化地方法院刑事裁定              95年度聲判字第18號
聲  請  人  甲○○
代  理  人  張格明律師
被      告  丁○○
            乙○○
            丙○○  32歲民.
                      號
上列聲請人因告訴被告等背信等案件，不服臺灣高等法院臺中分
院檢察署檢察長中華民國九十五年五月十九日日駁回再議之處分
（九十五年度上聲議字第五四○號），聲請交付審判，本院裁定
如下：
    主  文
聲請駁回。
    理  由
一、按告訴人不服上級法院檢察署檢察長或檢察總長認再議為無
    理由而駁回之處分者，得於接受處分書後十日內委任律師提
    出理由狀，向該管第一審法院聲請交付審判；法院認為交付
    審判之聲請不合法或無理由者，應駁回之；刑事訴訟法第二
    百五十八條之一、第二百五十八條之三第二項前段分別定有
    明文。
二、聲請交付審判意旨如附件刑事交付審判聲請狀所載。
三、本件聲請人即告訴人甲○○以被告丁○○涉犯侵占罪嫌、被
    告丁○○與乙○○涉犯背信罪嫌、被告丙○○涉犯詐欺取財
    罪嫌，向臺灣彰化地方法院檢察署檢察官提出告訴，經該檢
    察署檢察官於民國九十五年三月二十三日以九十五年度偵字
    第七三七號為不起訴處分後，聲請人不服，聲請再議，復經
    臺灣高等法院臺中分院檢察署檢察長於九十五年五月十九日
    以九十五年度上聲議字第五四○號處分書，以聲請人再議為
    無理由而駁回再議，聲請人於九十五年六月五日收受該再議
    駁回處分書，並於九十五年六月十三日委任律師於同日向本
    院聲請交付審判，此經本院調取前開偵查卷宗核閱無誤，並
    有刑事聲請交付審判理由狀上之本院收狀章在卷可考，本件
    聲請於程序上尚無違誤，先予敘明。
四、按刑事訴訟法第二百五十八條之一規定，告訴人得向法院聲
    請交付審判，此係對於檢察官不起訴或緩起訴裁量權制衡之
    一種外部監督機制，此時，法院僅在就檢察官所為不起訴或
    緩起訴之處分是否正確加以審查，以防止檢察機關濫權。依
    此立法精神，同法第二百五十八條之三第三項規定，法院就
    交付審判之聲請為裁定前，得為必要之調查，其所謂「得為
    必要之調查」，係指調查證據之範圍應以偵查中曾顯現者為
    限，不可就告訴人新提出之證據再為調查，亦不可蒐集偵查
    卷以外之證據，否則，將與刑事訴訟法第二百六十條之再行
    起訴規定，混淆不清（臺灣高等法院九十一年四月二十五日
    刑事庭會議法律問題研討意見參照）。又法院於審查交付審
    判之聲請有無理由時，除認為告訴人所指摘不利被告之事證
    未經檢察機關詳為調查或斟酌，或不起訴處分書所載理由違
    背經驗法則、論理法則或其他證據法則者外，不宜率予交付
    審判（法院辦理刑事訴訟案件應行注意事項第一三四項參照
    ）。至上開所謂告訴人所指摘不利被告之事證未經檢察機關
    詳為調查，係指告訴人所提出請求調查之證據，檢察官未予
    調查，且若經調查，即足以動搖原偵查檢察官事實之認定及
    處分之決定，倘調查結果，尚不足以動搖原事實之認定及處
    分之決定者，仍不能率予交付審判。
五、經查：
  (一)本件聲請人原告訴意旨略以：被告丁○○於九十二年十一月
    十八日以祐國營造有限公司（下稱祐國營造公司）名義，與
    聲請人甲○○擔任負責人之馨喬建設股份有限公司（下稱馨
    喬建設公司）訂立工程承攬契約，約定由被告丁○○經營之
    祐國營造公司在聲請人所有坐落彰化縣秀水鄉○○段四○五
    之二、四○五之九至四○五之十一、四○六之三至四○六之
    十地號等十二筆土地上，興建房屋八棟，總工程款為新臺幣
    （下同）一千三百八十九萬五千元。被告丙○○於九十三年
    一月六日與聲請人簽訂房屋買賣及土地預定買賣契約書，購
    買坐落上開四○六之三地號土地上之建物一棟及其基地。嗣
    因聲請人於工程施工期間無法依約給付合計一千二百三十八
    萬元之工程款，遂於九十三年九月二十七日與被告丁○○簽
    訂債務清償契約，移轉聲請人所有上開四○五之九、四○五
    之十、四○六之四至四○六之六、四○六之八、四○六之九
    地號等七筆土地（下稱系爭土地）之所有權予被告丁○○，
    並變更登記系爭土地上新建未辦保存登記之五棟建物（下稱
    系爭建物）之起造人為被告丁○○，作為工程款之擔保，約
    定於工程完工可向金融機構辦理分戶貸款時，再將系爭土地
    與建物移轉回復予聲請人或聲請人指定之第三人，並委任被
    告乙○○保管系爭土地與建物之所有權狀等文件。另聲請人
    為向被告丙○○擔保工程如期完工，同時以個人名義簽發面
    額五十萬元之本票一紙，交由被告丙○○收執。詎被告丁○○竟意圖為自己不法之所有，並與被告乙○○基於損害聲請
    人利益之犯意聯絡，未依債務清償契約規定，由被告乙○○
    逕於九十四年二月底某日，將供擔保之系爭土地與建物之所
    有權狀交予被告丁○○，被告丁○○隨即於同年三月二十九
    日，以系爭土地及建物向彰化市第一信用合作社（下稱彰化
    一信）抵押貸得一千九百六十八萬元，供己花用，致聲請人
    無法向其他金融機構辦理分戶貸款，被告丙○○亦於九十四
    年三月二十二日將前開本票向法院聲請強制執行，均使聲請
    人受有損害；因認被告丁○○涉犯侵占罪嫌、被告丁○○與
    乙○○涉犯背信罪嫌、被告丙○○涉犯詐欺取財罪嫌。
  (二)臺灣彰化地方法院檢察署檢察官偵查後，認為：
  1.按犯罪事實應依證據認定之，無證據不得認定犯罪事實，刑
    事訴訟法第一百五十四條第二項定有明文。又刑法之侵占罪
    ，須意圖為自己或第三人不法之所有，變易持有為所有，始
    克成立，而背信罪，係以為他人處理事務，意圖為自己或第
    三人不法之利益，或損害本人之利益，而為違背其任務之行
    為，致生損害於本人之財產或其他利益者，為其要件，刑法
    第三百三十五條第一項、第三百四十二條第一項定有明文。
    次按同法第三百三十九條第一項詐欺取財罪之成立，須行為
    人主觀上有為自己或第三人不法所有之意圖，客觀上係以詐
    術使人將本人或第三人之物交付為構成要件。而所謂以詐術
    使人交付財物，必須行為人確有施用詐術，被詐欺人因其詐
    術陷於錯誤，而交付財物之因果聯鎖。若其並未施用詐術，
    或所用方法不能認為詐術，或不致使人陷於錯誤，即不構成
    該罪（最高法院四十六年臺上字第二六○號判例參照）。
  2.訊之被告丁○○、乙○○、丙○○均堅決否認上揭犯行，被
    告丁○○辯稱：當初聲請人會過戶給伊，係因聲請人第二期
    工程款支票跳票，於九十三年六月八日跳票後伊就停工，所
    訂清償債務契約是最後一次協商，聲請人過戶之七筆土地原
    本即有九百五十萬元貸款尚未清償，九十三年十月二十日過
    戶後，即由伊承受上開貸款及利息，本件建物於九十四年一
    月三十一日完工取得使用執照，伊於同年二月二十五日發存
    證信函給聲請人要求於七日內清償工程款及其他欠款共計二
    千一百二十萬四千七百十七元，聲請人仍置之不理，伊始向
    代書即被告乙○○要求取回伊為所有權人之七筆土地、五棟
    建物之權狀及印鑑證明，並於同年三月二十九日向彰化一信
    增加貸款六百九十萬元，聲請人所指稱貸款一千九百六十八
    萬元是指最高限額抵押，乃先前貸款之九百五十萬元及本次
    所貸六百九十萬元，加上銀行規定貸款總額二成，伊至今仍
    背負上開貸款等語；被告乙○○辯稱：伊係受任於聲請人，
    本件工程因聲請人信用及工程本身問題，取得使用執照後，
    一直無法向銀行順利辦理分戶貸款，九十四年二月底，被告
    丁○○到伊事務所表示要取回名下的權狀、文件，伊有打電
    話給聲請人問她有無收到被告丁○○寄的存證信函，聲請人
    說有收到，但沒有回信，伊問聲請人可否繼續履約及可否還
    被告丁○○權狀，聲請人說她沒有錢，只好給被告丁○○權
    狀，伊係經聲請人同意，始將該等權狀交予被告丁○○，何
    有背信等語；被告丙○○辯稱：伊當初向聲請人訂購前開建
    物一棟及其基地，約定買賣價金五百六十萬元，嗣因聲請人
    工程款跳票，伊想解約，聲請人才降為五百二十萬元，並簽
    發一張五十萬元本票給伊擔保工程如期完工，但後來因聲請
    人與包商有工程款問題，房屋並未依約完工，且上開本票之
    到期日為九十四年二月十三日，未獲兌現，伊才持該本票聲
    請支付命令，以完成後續工程等語。經查：
  (1)被告丁○○涉犯侵占罪嫌、被告丁○○與乙○○涉犯背信罪
    嫌部分：
    系爭土地與建物原經聲請人向彰化一信設定抵押貸款九百五
    十萬元，而聲請人與被告丁○○訂立債務清償契約，係因積
    欠工程款所致，原貸款於系爭土地與建物移轉予被告丁○○
    後，已由被告丁○○所承擔，迄至系爭建物取得使用執照，
    經被告丁○○於九十四年二月二十五日寄發存證信函，聲請
    人仍無法清償工程款等情，為聲請人於偵查中所自承，並有
    上開債務清償契約書及存證信函附卷可參。參以被告丁○○
    就系爭土地與建物僅增加貸款金額六百九十萬元，非聲請人
    所稱之一千九百六十萬元，亦有彰化一信函文所附資料各在
    卷可查，再觀諸上開契約第二點載明：「．．．如甲、乙雙
    方（即馨喬建設公司、聲請人）屆時未能提供證件資料辦理
    分戶貸款，則已辦理產權過戶之五棟建物及七筆土地皆屬丙
    方（即被告丁○○）所有」，是被告丁○○於依約施工使系
    爭建物取得使用執照後，其工程款仍無法獲得聲請人清償之
    情形下，轉而向被告乙○○取回其名下之系爭土地與建物之
    所有權狀及印鑑證明，並向彰化一信增加貸款六百九十萬元
    ，難認有何為自己不法所有意圖，況系爭土地與建物業移轉
    登記為被告丁○○所有，其持之貸款，亦非變易持有為所有
    ，顯與侵占罪之要件未符。再聲請人於九十四年六月二日曾
    至被告乙○○住處清算代辦費用，並當場取回其名下之文件
    ，此有聲請人簽收之請款明細表在卷可佐，復經證人李春煙
    證述：「伊於九十四年六、七月間在乙○○家中見過甲○○
    ，當時乙○○有向甲○○提到文件被鐘先生及陳先生取回，
    甲○○當時只有『喔』一聲，並點頭，沒有其他表示，只是
    一直在核對乙○○給她的文件」等語，詳實在卷，堪認被告
    乙○○所辯：伊係徵得聲請人同意始將系爭土地與建物之文
    件還給被告丁○○等語，尚非無據。此外，徵之被告丁○○
    因本件工程款另以聲請人為被告所提民事訴訟中，聲請人之
    民事準備書狀理由第一點載有：「本件被告開具系爭支票新
    臺幣一百五十萬元，係被告支付原告之工程款，因存款不足
    而遭退票。但被告於支票退票後已過戶秀水鄉○○段四○五
    之九、四○五之十、四○六之六、四○六之五、四○六之八
    、四○六之九、四○六之四等七筆土地及五戶之房屋抵償完
    畢．．．」，有該準備書狀在卷可參，益徵聲請人實有意將
    系爭土地與建物移轉登記予被告丁○○，作為工程款之清償
    ，則被告丁○○將其所有之系爭土地增加貸款，難認有何不
    法所有之意圖，更未生損害於聲請人。
  (2)被告丙○○涉犯詐欺取財罪嫌部分：
    本件聲請人簽發五十萬元本票一紙予被告丙○○，係為擔保
    工程如期完工交屋，但因與被告丁○○就工程款問題致無法
    順利完工乙節，為聲請人所不否認，並有聲請人與被告丙○○於九十三年十月十一日所簽訂房屋起造人名義變更契約書
    及協議書各一紙在卷可考，是聲請人簽發上開本票並非因被
    告丙○○施用何詐術而陷於錯誤所致，核與詐欺取財要件未
    合。本件聲請人僅以被告丙○○將該本票聲請強制執行，即
    認涉有詐欺，然查，聲請人於簽發本票時，已註記「於本契
    約發生第二條約定未能辦理分戶貸款時，本本票即屬丙○○
    所有，丙○○有權處理本本票」，有該本票及上開註記在卷
    足憑，亦經聲請人自承係親自書立，則被告丙○○因所購買
    之房屋無法辦理分戶貸款，且施工未完全，而將上開本票聲
    請強制執行，自屬有據，難徒憑聲請人片面指訴遽論被告丙○○有何詐欺罪責。
  (3)綜上析述，被告丁○○、乙○○、丙○○所為，核與侵占、
    背信、詐欺罪之構成要件未符，自不得逕依聲請人之指訴，
    即以上開罪嫌相繩。此外，復查無其他積極證據足認被告丁○○、乙○○、丙○○有何告訴意旨所指犯行，應認被告丁○○、乙○○、丙○○之罪嫌均屬不足，爰依刑事訴訟法第
    二百五十二條第十款為不起訴處分。
  (三)聲請人再議意旨雖以：
  1.本件分戶貸款未能辦理，係因被告丁○○不願意辦理，將相
    關之文件資料取回，再以無法取得分戶貸款為由，主張沒收
    聲請人所移轉供擔保之全部土地。然系爭分戶貸款是否有申
    辦？何以未能申辦？被告丁○○應否負分戶貸款之責？分戶
    貸款之申請時間，係於被告丁○○取走相關文件資料之前或
    之後？又如不能申辦分戶貸款，何以被告丁○○其後卻可辦
    理六百九十萬元之增貸？原檢察官均未調查釐清。
  2.證人李春煙證述：「當時乙○○有向甲○○提到文件被鐘先
    生及陳先生取回，甲○○當時只有『喔』一聲，並點頭，沒
    有其他表示」等語，僅能證明聲請人於被告丁○○取得相關
    文件資料後，獲得被告乙○○之告知，然不能證明或得以推
    論聲請人事先有任何積極同意被告丁○○取走相關資料，原
    處分以此作為被告乙○○事先取得聲請人同意云云之依據，
    顯違經驗法則，自為不當。
  3.被告丙○○係向聲請人購買房屋，有關工程沒有全部完工之
    問題，被告丙○○應與聲請人協商為是，然卻係與被告丁○○為之，顯不合常理與社會經驗，另依民法規定，如出賣人
    未能如期交付買賣標的物，或買賣標的物有瑕疵，買受人應
    向出賣人行使權利，被告丙○○豈有不與聲請人協商之理，
    況且，被告丙○○從未就系爭建物沒有全部完工之問題，舉
    出任何向聲請人請求補正瑕疵或改善之積極事證，原檢察官
    對此同未查證、遽信所辯，顯有速斷之嫌。
  (四)惟臺灣高等法院臺中分院檢察署檢察長調查後認為：
  1.前開原不起訴處分係依憑上述債務清償契約書、存證信函、
    彰化一信函文所附資料、系爭契約、聲請人簽收之請款明細
    表、簽發之本票與上開註記及出具之民事準備書狀理由等證
    據，併參酌全案其餘卷證資料，因而為被告等罪嫌均屬不足
    之認定，已經原檢察官依據調查證據之結果及對於證據之判
    斷、取捨詳予論敘其認定之理由，所為論述均有卷證資料可
    資覆按，核無採證認事違法、違背法律適用本旨或調查職責
    未盡之情形。
  2.再聲請人如能順利辦理系爭貸款，衡情被告乙○○有何不為
    之辦理之理由？相對而言，聲請人先前何以對此不能申辦毫
    無爭執？又其若可申辦以處理未付工程款之事，何以未曾提
    出允辦銀庫代之？甚或有何其他替代方案解決之舉？均啟滋
    疑義。
  3.另聲請人究竟有無事先授權或同意被告乙○○交付被告丁○○前開文件資料？雙方固各執一詞，惟以證人李春煙上述有
    關聲請人聽聞被告乙○○轉達被告丁○○取走相關資料之反
    應：「只有『喔』一聲，並點頭，沒有其他表示，只是一直
    在核對乙○○給渠的文件」言之，其知悉後之言語、舉動已
    頗不似一般初聞乍知受害、事出意外之錯愕狀況，反進而有
    「點頭」、「繼續核對文件」；語氣平和「喔」等等類同事
    先已有心裡準備之意態，況以聲請人是認「無法清償系爭工
    程款」該事實推之，則依上揭約定即應過戶系爭建物、土地
    予被告丁○○，更遑論聲請人於前述民事準備書狀亦略有「
    已過戶土地、房屋抵償完畢」之語，足見被告乙○○交付系
    爭資料文件與被告丁○○移轉系爭土地、建物之行為均無從
    遽論有何罪責。
  4.又被告丙○○之收受系爭本票既係聲請人為擔保而自願交付
    ，其後主張票據權利亦係因未辦理分戶貸款之明文條件成就
    使然，業如原處分前開所述，核亦無從驟以詐欺相繩。至被
    告丙○○關於工程全部完工問題有無與聲請人協商；被告丁○○於系爭建物、土地過戶移轉後得增貸六百九十萬元或緣
    於銀行對於申請人核貸授信個別評價差異所致，然悉與指涉
    之各該犯罪無事實關聯性，即仍無從撼動原不起訴處分之結
    果。
  5.職是，本案在無確信被告犯罪程度之直接或間接證據下，被
    告依法自受「無罪推定」、「不負自證無罪義務」原則之保
    護，原檢察官所為被告犯嫌不足之判斷，於法洵無不合，聲
    請人執上述意旨聲請再議，核無理由，爰依刑事訴訟法第二
    百五十八條前段為駁回之處分。
六、前開不起訴處分及駁回再議理由暨事證，業經本院調閱前開
    卷證核閱屬實。聲請人交付審判聲請狀第二點雖載稱：被告
    乙○○曾寄發存證信函予聲請人與被告丙○○，通知要將文
    件交付被告丙○○等人，即足證明聲請人並未同意被告乙○○將文件交付被告丁○○、丙○○二人，否則被告乙○○何
    須再寄發存證信函予聲請人，因認原駁回再議處分有未斟酌
    該存證信函之情形云云。然查，被告乙○○雖於九十四年六
    月二日以和美郵局第○○○九五號存證信函通知馨喬建設公
    司、聲請人、被告丁○○、丙○○，惟該存證信函內容載明
    「丙方（即被告丁○○）於五月中旬將件資料取回」、「丙○○先生已取回其所有資料，甲（即馨喬建設公司）乙（即
    聲請人）方之證件資料亦已全部取回，本人已全部結束此委
    託，特此告知」等詞，此有前開存證信函在卷可考（交查字
    卷第一○七至一一○頁），可見被告乙○○係於其受任保管
    之相關證件，均已分別交付馨喬建設公司、聲請人、被告丁○○、丙○○後，始寄發前開存證信函通知馨喬建設公司、
    聲請人、被告丁○○、丙○○，用以表明其受任事務業已處
    理完畢之情事，非如前開聲請狀所載：被告乙○○寄發存證
    信函予聲請人與被告丙○○，係為通知要將文件交付被告丙○○等人云云；況且，關於被告乙○○係經聲請人同意後，
    始將系爭土地與建物之所有權狀、印鑑證明交付被告丁○○
    一節，亦經檢察官斟酌證人李春煙之證言、聲請人之供述、
    聲請人於民事訴訟中所提出之民事準備書狀等相關證據，並
    於前開不起訴處分書及駁回再議處分書詳細論述認定該事實
    之理由，前開存證信函縱經調查、斟酌，仍不足以動搖原事
    實之認定及處分之決定。此外，聲請人交付審判聲請狀所載
    之其餘理由，均經前開不起訴處分書及駁回再議處分書詳細
    論列說明，而檢察官為不起訴處分之理由，亦無任何違背經
    驗法則、論理法則或其他證據法則之情事。本院認本件並無
    聲請人所指摘不利被告之事證未經檢察機關詳為調查或斟酌
    ，或不起訴處分書所載理由違背經驗法則、論理法則或其他
    證據法則等得據以交付審判之事由存在，聲請人猶執前詞聲
    請交付審判，指摘原不起訴處分及駁回再議聲請之理由不當
    ，復未能提出原偵查卷內所有之確切證據供本院調查參酌，
    揆諸前揭說明，本件交付審判之聲請為無理由，應予駁回。
七、依刑事訴訟法第二百五十八條之三第二項前段，裁定如主文
    。
中    華    民    國    95    年    8     月    31    日
              刑事第二庭  審判長法  官  王義閔
                                法  官  李雅俐
                                法  官  鄭舜元
以上正本證明與原本無異。
本裁定不得抗告。
中    華    民    國    95    年    9     月    1     日
                                書記官  呂雅惠


司法院資訊處製作；財團法人民間司法改革基金會備份。
